福建高等法院金門分院民事判決　　　　　　　　　　　九十二年度上易字第十二號
　　上　訴　人　乙○○
　　被 上訴 人　金門縣政府
　　法定代理人　甲○○
　　訴訟代理人　丙○○
右當事人間因確認土地所有權登記請求權不存在事件，上訴人對於中華民國九十二年
九月十日福建金門地方法院九十二年度訴字第七號第一審判決提起上訴，經本院於九
十二年一月九日言詞辯論終結，判決如左：
    主      文
上訴駁回。
第二審訴訟費用由上訴人負擔。
    事實及理由
一、程序方面：
  (一)按金門馬祖東沙南沙地區安全及輔導條例（下稱安輔條例）第十四條之一第一項
    規定：「本條例適用地區之土地，於實施戰地政務期間，非因有償徵收登記為公
    有者，原土地所有人或合於民法規定時效完成取得請求登記所有權人之人或其繼
    承人，得於本條例修正施行之日起三年內，檢具有關權利證明文件，向土地所在
    地管轄地政機關申請歸還或取得所有權，其經審查無誤後，公告六個月，期滿無
    人提出異議者，由該管地政機關逕為辦理土地所有權移轉登記，如有異議，依照
    土地法第五十九條規定處理。」，而民法第七百七十條規定：「以所有之意思，
    十年間和平繼續占有他人未登記之不動產，而其占有之始為善意並無過失者，得
    請求登記為所有權人。」，又土地法第五十九條規定：「土地權利關係人，在前
    條公告期間內，如有異議，得向該管直轄市或縣（市）地政機關以書面提出，並
    應附具證明文件。因前項異議而生土地權利爭執時，應由該管直轄市或縣（市）
    地政機關予以調處，不服調處者，應於接到調處通知後十五日內，向司法機關訴
    請處理，逾期不起訴者，依原調處結果辦理之。」。查上訴人以時效取得為由依
    安輔條例第十四條之一規定向福建省金門縣地政局（下稱地政局）申請登記為所
    有權人，經地政局審查無誤後依法公告，被上訴人依土地法第五十九條規定提出
    異議，經調處准上訴人申請登記為所有權人，被上訴人於民國九十二年二月二十
    日收悉該調處結果，於收到調處結果通知書後十五日內即同年三月五日提起本件
    確認訴訟，此有卷附地政局九十年二月二十一日（九０）地籍字第九００七一八
    號（上訴人申請時效取得所有權登記審查無誤）公告、九十二年二月二十日府地
    籍字第０九二０００三六六九號調處結果通知書及原審法院民事收文收據（見原
    審卷第九、一０、一一、一三、一四、四九、二頁）可稽。揆諸前揭程序規定，
    被上訴人訴請確認，自屬有據，應予准許，合先指明。
  (二)上訴人提出申請登記，並未逾安輔條例之有效期間：
    (1)上訴人主張：八十六年五月十三日為縣政府公告最後提出申請之期日，上訴人
      於末日提出申請，於法尚無不合等語。被上訴人則以：安輔條例施行至八十六
      年五月十二日止，上訴人於八十六年五月十三日始提出申請，已逾安輔條例所
      規定之除斥期間等語。
    (2)如前所述，安輔條例第十四條之一第一項規定「．．．得於本條例修正施行之
      日起三年內，檢具有關權利證明文件，向土地所在地管轄地政機關申請歸還或
      取得所有權．．．」。足見，安輔條例第十四條之一第一項「申請歸還或取得
      所有權」，應依該條文規定自該條例修正施行之日起三年內提出申請，逾期即
      不得提出申請，固屬明確。惟按法規明定自公布或發布日施行者，自公布或發
      布之日起算至第三日起發生效力，中央法規標準法第十三條定有明文，而所謂
      「自公布或發布之日起算至第三日」之文義，係將法規公布或發布之當日算入
      至第三日起發生效力，此項生效日期之計算，既為中央法規標準法所明定，自
      不適用民法第一百二十條第二項之規定（見大法官會議釋字第一六一號解釋理
      由書）。而安輔條例第十四條之一係於八十三年五月十一日總統華總(一)義字第
      二五六五號令公布增訂，揆諸前開所述，應自五月十一日起算至第三日，即同
      年月十三日起生效。惟此條文所規定「三年期間」之計算方式，安輔條例並未
      有特別規定，自應適用民法相關規定，則依民法第一百十九條規定：「法令、
      審判或法律行為所定之期日及期間，除有特別訂定外，其計算依本章之規定。
      」、民法第一百二十條第一、二項前段規定「以時定期間者，即時起算。以日
      、星期、月或年定期間者，其始日不算入。」、「期間不以星期、月或年之始
      日起算者，以最後之星期、月或年與起算日相當日之前一日，為期間之末日。
      」。因之，安輔條例第十四條之一所規定「三年期間」之始日應自八十三年五
      月十四日起算；而「三年期間」之末日，則為八十六年五月十三日。從而，上
      訴人於八十六年五月十三日向地政局提出申請，顯未逾安輔條例所規定之「三
      年期間」，於法尚無不合。是被上訴人主張：上訴人逾期提出申請云云，尚不
      可取。
二、被上訴人主張：坐落金門縣金城鎮○○段五二七地號，面積一一０四平方公尺土
    地（下稱系爭土地），於六十一年六月十日登記被上訴人為土地所有權人，上訴
    人竟於八十六年五月十三日依當時有效之安輔條例第十四條之一第一項之規定，
    以自四十年五月十日起至五十年五月十日止共十年間和平繼續占有系爭土地，而
    時效取得為由，申請登記為所有權人，嗣經地政局依法公告。因上訴人於四十七
    年一月二十八日遷入金門縣金湖鎮，並無繼續占有系爭土之事實，且非善意，不
    符時效取得要件，被上訴人乃於上開期間內依法提出異議，經調處結果仍認應准
    上訴人申請登記，並請地政局依登記程序進行，為此爰依土地法第五十九條之規
    定提起本訴等語。（被上訴人於原審聲明：確認上訴人就系爭土地所有權登記請
    求權不存在。原審判決：確認上訴人就系爭土地所有權登記請求權不存在。上訴
    人聲明不服提起上訴。）併為答辯聲明：上訴駁回。
三、上訴人則以：上訴人占有系爭土地之期間為自四十年五月十日起至五十年五月十
    日止滿十年，符合時效取得要件，且系爭土地為上訴人之祖先所遺，上訴人因受
    僱商店店員，故於四十七年一月二十八日將戶籍遷入金湖鎮，然下班後仍返回金
    城鎮東門里菜市場三號之住處，並利用每日早上上班前之時間前往系爭土地種植
    農作物等語，資為抗辯。併為上訴聲明：(一)原判決廢棄。(二)被上訴人在第一審之
    訴駁回。
四、被上訴人主張：系爭土地於六十一年六月十日登記所有權；上訴人於八十六年五
    月十三日依據安輔條例第十四條之一第一項規定，主張自四十年五月十日起至五
    十年五月十日止，共十年間和平繼續占有系爭土地，據而申請登記為所有權人，
    嗣經地政局准予登記而公告，被上訴人乃於上開公告期間提出異議，經調處結果
    認應准予登記等情，業據被上訴人提出土地登記謄本、地政局公告、異議函文、
    調處會議資料、調處結果通知書為證（見原審卷第七至十五頁、第四十九頁），
    且為兩造所不爭執，堪信為事實。
五、被上訴人主張：上訴人於四十七年一月二十八日遷入金門縣金湖鎮，並無繼續占
    有系爭土之事實，且非善意，被上訴人不符時效取得要件等語。上訴人辯稱：系
    爭土地為祖遺，上訴人雖將戶籍遷入金湖鎮，然下班後仍返回金城鎮東門里菜市
    場三號之住處，並利用每日早上上班前之時間前往系爭土地種植農作物；上訴人
    占有系爭土地之期間為自四十年五月十日起至五十年五月十日止滿十年，符合時
    效取得要件等語。是本件爭執點，厥在於上訴人是否符合時效取得，而得申請登
    記為所有權人？經查：
  (一)按依前述安輔條例第十四條之一第一項規定：「本條例適用地區之土地，於實施
    戰地政務期間，非因有償徵收登記為公有者，．．．合於民法規定時效完成取得
    請求登記所有權人之人或其繼承人，得於本條例修正施行之日起三年內，檢具有
    關權利證明文件，向土地所在地管轄地政機關申請．．．取得所有權」，是依此
    規定申請登記時效取得所有權人，應符合時效取得要件甚明。而以所有之意思，
    十年間和平繼續占有他人未登記之不動產，而其占有之始為善意並無過失者，得
    請求登記為所有人，民法第七百七十條定有明文。是因時效取得不動產所有權，
    須具備以所有之意思，善意「占有」他人未登記之不動產繼續達十年以上，且於
    得為登記時仍應繼續占有之事實，始符合得為時效取得登記所有權之要件。查依
    上訴人自認：系爭土地在五十四年之前，上訴人有耕作之事實，但於五十四年後
    即讓與他人耕作，八十幾年他們還在耕作等語（見本院卷第二四頁）。則依民法
    第九百四十四條規定：「占有人，推定其為以所有之意思，善意、和平及公然占
    有者。經證明前後兩時為占有者，推定前後兩時之間，繼續占有。」，上訴人自
    五十四年起迄至被上訴人於六十一年六月十日完成系爭土地之所有權登記時點，
    上訴人均未證明占有系爭土地之事實，自不得推定五十四年至六十一年六月十日
    間上訴人繼續占有系爭土地。是上訴人在此期間既未占有系爭土地，縱令上訴人
    自四十年五月十日至五十年五月十日占有系爭土地屬實，上訴人既無自五十四年
    迄至六十一年六月十日繼續占有系爭土地之事實，殊不符「繼續占有」系爭土地
    ，而得請求為時效取得所有權登記之要件。
  (二)(1)按消極確認之訴，應由被告負立證責任，如被告就其有利於己之主張不能舉證
      ，或所提出之證據不足採用，則原告之訴即應認為有理由，無庸另行舉證（最
      高法院十九年上字第三八五號判例意旨參照）。因而，上訴人辯稱：占有系爭
      土地之期間為自四十年五月十日起至五十年五月十日止滿十年，已符合民法第
      七百七十條所規定，完成時效取得，就十年間和平繼續善意占有他人土地之事
      實，上訴人自應負舉證責任。
    (2)查上訴人為二十八年十一月十二日出生（見原審卷第一六頁），於四十年五月
      十日尚未滿十二歲，而系爭土地面積一一０四平方公尺，加上目前已登記為上
      訴人所有之坐落金門縣金城鎮○○段五三一、五三二、五三三地號，面積各為
      五點二六、七四點八三、一七三點九三平方公尺，此有地政局九十二年七月三
      十一日地測字第○九二○○○三一一三號函附複丈成果圖及面積分析表可考（
      見原審卷第六八至七０頁），倘再加計上訴人併同申請時效取得所有權登記之
      週邊土地同前段五二九、五三０、四四０地號之土地，面積各為一九六、三七
      、一０四平方公尺，此有原審法院八十八年度易字第六五號刑事判決書一份及
      土地登記簿謄本三件可稽（刑事判決見原審卷第三六至四０頁；土地登記簿謄
      本見原審法院八十八年度易字第六五號刑事卷宗第五八至六十頁），按最高行
      政法院九十一年度判字第一八七０號判決，曾揭示：「原告：：：年僅十四歲
      ，是否能確實占有並耕作系爭土地實有疑義」之意旨，而依上述說明各情互核
      以觀，依吾人一般社會常情，以一未滿十二歲之兒童，是否有能力確實占有並
      從事耕作面積高達一千六百餘平方公尺之土地，亦至有疑義。雖金門早期生活
      需要，家中兒童有為謀生需幫忙協助家中從事農作，要屬多見，然均屬輔助性
      質，並無獨立能力從事農作。是上訴人辯稱：於未滿十二歲即獨立從事農作占
      有系爭土地等語，尚難採信。從而卷附由林彩珍、李雪卿出具之證明書一件（
      見原審卷第三十一頁），內載：證明上訴人自四十年五月十日起至五十年五月
      十日止繼續占有系爭不動產，確實在該土地上種植地瓜養牛云云，亦難採為有
      利於上訴人之資料。
    (3)上訴人確於四十七年一月二十八日即將戶籍遷入金門縣金湖鎮迄至同年九月一
      日，此有卷附戶籍謄本可稽（見原審卷第一六頁），上訴人雖辯稱：「我從四
      十七年一月二十八日戶口遷入金湖，是為了在商店裡面當店員，早上九點到下
      午五點上班，晚上回到金城東門里菜市場三號，我利用早上的時間到系爭土地
      種植，依四季種植不同作物，我菜市場的住宅離土地七○○公尺走路七分鐘就
      到了。．．．」（見原審卷第二九頁）、「系爭土地我有去種植花生等農作物
      」（見本院卷第二四頁）等語，惟上訴人並未提出具體證據，以資證明，自不
      可取。
    (4)依證人辛炳煌於原審勘驗現場時具結證稱：「．．．（問：謝振坤蓋這棟房子
      之前，系爭土地做何使用？）系爭土地謝振坤蓋了房子已經有兩三百年，從圍
      牆的材質就可判斷。（問：系爭土地有無人種植作物？）沒有。．．．（問：
      系爭土地從前做何使用？）由農試所當作放養牛隻的場所，地上長滿雜草，並
      且用鐵絲網圍起來。（問：農試所養豬時你幾歲？酒廠養豬時你幾歲？）十五
      、六歲，酒廠養豬時二十三、四歲。（問：後來酒廠養豬時系爭土地在作什麼
      ？）雜草地。」等情（見原審卷第六三頁反面、六四頁）。上訴人雖辯稱：證
      人辛炳煌曾經聯合附近居民對上訴人提出報復，係挾怨證言云云（見原審卷第
      六四頁），惟證人辛炳煌於原審勘驗現場同時證稱：「．．．系爭土地．．．
      一直到八十二年我開餐廳，因為廢棄豬舍在餐廳門口，影響觀瞻，所以，我就
      將它整平，成為現在地貌，但是廢棄的圍牆是謝振坤的，我不敢拆除。」（見
      原審卷第六三頁反面），而上訴人於本院辯稱：八十二、八十三年間即將系爭
      土地推平作停車場使用迄今等語（見本院卷第二四頁）。倘證人辛炳煌曾經聯
      合附近居民對上訴人提出報復，係挾怨證言屬實，上訴人豈會出資整地無償繼
      續提供系爭土地予辛炳煌作為停車場之用地。顯見，證人辛炳煌出資整地供作
      停車場之用，要堪採言。是上訴人辯稱證人辛炳煌曾經聯合附近居民對上訴人
      提出報復，係挾怨所為之證言云云，尚乏依據，要不足採。足見，上訴人辯稱
      於系爭土地上有耕作云云，顯非事實。又證人李雪卿及林彩珍固出具證明書（
      見原審卷第三一頁），但所為之證明核與前述並不相符，殊難採信，上訴人復
      陳明其未聲請訊問證人李雪卿、林彩珍明確（見本院九十三年一月九日筆錄第
      三頁），本院綜合前述理由，已認定李雪卿、林彩珍出具之證明書不可採，亦
      無另依職權訊問調查之必要。因之，上訴人就占用系爭土地之有利事實，並未
      舉證以實其說，則上訴人主張有繼續占有系爭土地十年以上等語，顯不足採。
      是被上訴人主張上訴人並未繼續占有系爭土地十年以上等語，洵屬可採。
    (5)基上，上訴人辯稱：自四十年五月十日起至五十年五月十日繼續占有系爭土地
      十年，殊不可取。
  (三)按安輔條例第十四條之一第一項規定：「本條例適用地區之土地，於實施戰地政
    務期間，非因有償徵收登記為公有者，原土地所有人或合於民法規定時效完成取
    得請求登記所有權之人或其繼承人得於本條例修正施行之日起三年內，檢具有關
    權利證明文件，向土地所在地管轄地政機關申請歸還或取得所有權」。此項規定
    ，明確揭示原土地所有人與取得時效完成之人，其行使權利之不同方式，如為原
    所有權人，即應依申請歸還之程序為之，而非申請時效取得登記所有權人至明。
    上訴人一再主張：系爭土地為袓遺所有等語（見原審卷第一四頁、本院卷第九、
    二十四頁），並提出典契與鬮書為證（見原審卷內證物袋），縱令屬實，則系爭
    土地既屬上訴人所有，上訴人自應依申請歸還之登記方式，請求登記為所有權人
    ，殊無時效取得可言。是上訴人辯稱：系爭土地為袓遺所有，請求以時效取得方
    式申請登記為所有權人等語，顯有未洽，要不足取。
  (四)上訴人雖辯稱：系爭土地係祖遺，當時因可依時效取得而申請，即以時效取得申
    請登記等語，但查上訴人並不符合「時效取得」之要件，已如前述，雖上訴人認
    系爭土地為其祖遺所有，並提出典契與鬮書為證（見原審卷內證物袋），惟查上
    訴人係以自四十年五月十日起至五十年五月十日止占有系爭土地之取得時效完成
    為原因事實，向地政機關請求為所有權人登記，經地政機關本於此項申請依法公
    告，有該公告可按（見原審卷第十、十一頁），被上訴人則於公告期間異議，並
    因不服調處，依土地法第五十九條第二項提起本件訴訟，故兩造之爭執厥為上訴
    人據以申請登記之原因事實是否正當為斷；法院之審判亦僅得以此為範疇，更無
    從逕以判決將上訴人申請登記時所據之「原因事實（即時效取得）」變更為「原
    土地所有權人或其繼承人申請歸還」，其理至明。茲上訴人關於「祖遺財產」之
    主張，既與其據以向地政機關申請登記之原因事實不同，依上開說明，自毋庸論
    述，上述之典契與鬮書亦無斟酌之必要。
六、綜上所述，被上訴人主張：上訴人並未時效取得系爭土地所有權，不得申請登記
    為所有權人等語，核屬有據，因上訴人已就系爭土地主張權利，故被上訴人亦有
    即受確認判決之法律上利益。上訴人辯稱：時效取得系爭土地所有權等語，尚無
    可取。從而，被上訴人依土地法第五十九條第二項規定，請求確認上訴人就系爭
    土地以時效取得而為所有權登記之請求權不存在，為有理由，應予准許。是原審
    判決確認上訴人就系爭土地之所有權登記請求權不存在，並無違誤。上訴意旨指
    摘原判決不當，求予廢棄改判，為無理由，應予駁回其上訴。
七、本案事證已臻明確，兩造其餘攻擊防禦方法，經審酌後，核與判決結果不生影響
    ，爰不一一論述，併此敘明。
八、據上論結，本件上訴為無理由，依民事訴訟法第四百四十九條第一項、第七十八
    條，判決如主文。
中　　　華　　　民　　　國　　九十三　　年　　　一　　　月　　二十七  　日
                              　福建高等法院金門分院民事庭
                                    審判長法  官　劉　令　祺
                                          法  官　紀　文　勝
                                          法  官　李　行　一
右正本證明與原本無異。
不得上訴。
中　　　華　　　民　　　國　　九十三　　年　　　一　　　月　　二十九　　日
                                          書記官　李　麗　鳳
